臺灣苗栗地方法院民事判決　　　　　　　　96年度訴字第302號
原　　　告　南山人壽保險股份有限公司
法定代理人　丙○○
訴訟代理人　甲○○
被　　　告　乙○○
上列當事人間請求侵權行為損害賠償事件，經本院刑事庭移送前
來（96年度附民字第21號），本院於民國96年11月29日言詞辯論
終結，判決如下：
    主      文
被告應給付原告新臺幣貳佰伍拾萬陸仟玖佰壹拾捌元，及自民國
九十六年五月五日起至清償日止，按年利率百分之五計算之利息
。
訴訟費用由被告負擔。
本判決於原告以新臺幣捌拾參萬陸仟元供擔保後，得假執行。
    事實及理由
一、本件被告經合法通知，未於最後言詞辯論期日到場，核無民
    事訴訟法第386 條各款所列情形，爰依原告之聲請，由其一
    造辯論而為判決。
二、原告起訴主張：
（一）被告於民國84年至90年間擔任安泰人壽保險股份有限公司
      （以下稱安泰公司）之保險業務員職務，其明知訴外人李
      秀鳳已罹患乳癌，為保險公司拒絕承保之對象，竟仍與知
      情之訴外人李雅玲，共同謀議向保險公司詐取保險金，於
      88年11月間以李秀鳳為被保險人向原告申請投保免體檢之
      人壽保險（以下稱系爭保險契約），且囑李秀鳳於要保書
      中被保險人健康狀況欄中有關被保險人罹患保險公司拒絕
      承保之各項疾病勾填「否」，並與李秀鳳約定可由其等代
      繳保費，但須將被告虛偽設立之苗栗縣慈心義工協會（以
      下稱慈心協會）及李雅玲同列為身故保險受益人。嗣李秀
      鳳因乳癌於90年12月8 日死亡，原告依約分別給付保險金
      新臺幣（下同）1,504,15 1元予李雅玲，另給付
      1,002,767 元予被告，共計2,506,91 8元。是被告與李雅
      玲之詐欺行為已該當刑法第339 條第2 項之詐欺得利罪，
      且經臺灣高等法院台中分院以96年度上易字第1533號判決
      有罪確定在案。被告之不法行為已侵害原告之權利，造成
      原告損害，爰依民法第184 條第1 項前段侵權行為之法律
      關係，請求被告賠償前開損害，並聲明：如主文第1 項所
      示，並陳明願供擔保聲請宣告假執行。
（二）對被告抗辯所為之陳述：
（１）依據最高法院91年度台上字第861 號判決意旨，檢察官於
      偵查終結提起公訴或不起訴處分前，請求權人尚無法確切
      知悉他人行為是否為侵權行為，故時效無由起算。而本件
      檢察官起訴時間為95年12月13日，原告於96年4 月25日提
      起本件訴訟，應無罹於時效消滅之問題。
（２）被告與李雅玲共同基於自己之不法利益，共謀向原告等多
      家保險公司詐領保險金之犯行，業經鈞院以96年度易字第
      161 號判決認定觸犯共同詐欺取財罪，是被告既與李雅玲
      為共同正犯關係，則原告請求被告負損害賠償責任，即屬
      有據，被告抗辯原告應另向李雅玲請求，自無理由。
三、被告則以：
（一）依保險法第64條之規定，要保人對於保險人之書面詢問，
      應據實說明。要保人故意隱匿，或因過失遺漏，或為不實
      之說明，足以變更或減少保險人對於危險之估計者，保險
      人得解除契約。惟契約訂立後經過二年，保險人即使發現
      要保人故意隱瞞病情投保，亦不得解除契約，更不得拒絕
      給付保險金。此一規定亦經最高法院86年度第9 次民事庭
      會議決議，保險法第64條是保險契約中有關詐欺的特別規
      定，應有排除民法第92條詐欺規定之效力。原告所稱被告
      及李雅玲，雖然事先知曉李秀鳳已罹患乳癌，仍向原告投
      保，李秀鳳於契約訂立滿2 年後病逝，受益人李雅玲及慈
      心協會因而得到原告之理賠，此乃完全合於保險法第64條
      之規定，亦係依法得到原告之理賠，故該保險金非不法所
      得，不適用民法有關侵權行為之規定。
（二）次按因侵權行為所生之損害賠償請求權，自請求權人知有
      損害及賠償義務人時起，二年間不行使而消滅，民法第19
      7 條第1 項定有明文。被告於93年4 月30日經苗栗調查站
      約談，即已詳細說明投保和理賠經過，當晚即被移送檢方
      複訊，並經檢察官當庭以保險詐欺罪嫌聲請羈押，此時檢
      察官已經認定被告有詐欺及侵權行為，原告亦應知悉檢察
      官此一羈押動作，即知其損害賠償請求權已發生。又檢方
      亦以正式公文，行知各相關保險公司通知被告已涉嫌「苗
      法字第0935990155 0號詐欺案件」，此有太陽保險經紀股
      份有限公司（以下稱太陽公司）於93年5 月26日寄給被告
      之存證信函可憑。是原告遲至96年5 月始對被告提起本件
      侵權行為損害賠償訴訟，距離93年4 月30日已逾2 年之請
      求權時效期間。
（三）原告理賠之保險金，係給付受益人李雅玲及慈心協會，被
      告當初僅建議李秀鳳依保險法第64條之規定隱匿病情投保
      ，並未領取保險金，亦無任何直接利益關係，原告應向李
      雅玲請求損害賠償，而非向被告為之。並聲明：駁回原告
      之訴。
四、查兩造不爭執之事實為：被告於84年至90年間受僱於安泰公
    司，擔任保險業務員職務，係從事招攬保險業務之人。其於
    88年間，自李雅玲處得知李雅玲之妹李秀鳳係罹患乳癌之人
    ，本非各人壽保險公司所欲承保之對象，仍與李雅玲共同向
    李秀鳳宣稱縱要保人有故意隱匿、過失遺漏或為不實之說明
    之情事，只須於契約訂定2 年後，保險公司即不得以要保人
    有故意隱匿被保險人罹患疾病之情事，而拒絕理賠，並因而
    與李秀鳳約定，向原告投保系爭保險契約，保險費可由被告
    與李雅玲代繳，但須將李雅玲及由被告所設立之慈心協會列
    於保險受益人。嗣果以李秀鳳為被保險人，而於88年11月8
    日向原告申請投保免體檢之系爭保險契約，投保金額為2,50
    0,000 元，受益人為李雅玲60﹪，慈心協會為40﹪，且囑李
    秀鳳於要保書中被保險人健康狀況欄中有關被保險人罹患保
    險公司拒絕承保之各項疾病勾填「否」，致原告誤認李秀鳳
    符合投保條件而核保，並與李秀鳳簽訂系爭保險契約。嗣李
    秀鳳於90年12月8 日死亡，原告依約分別給付保險金1,504,
    151 元予李雅玲，另給付1,002,767 元予慈心協會。被告前
    揭詐領保險金之行為，經臺灣高等法院台中分院以96年度上
    易字第1533號判決認定構成共同詐欺取財罪確定在案。並經
    本院依職權調取本院96年度易字第161 號、臺灣高等法院臺
    中分院96年度上易字第1533號刑事卷宗核閱屬實。
五、原告主張被告以詐欺之不法行為詐得保險金，應依侵權行為
    之法律關係賠償原告之損害，惟為被告所否認，並以前開情
    詞置辯。是本件兩造所爭執者，乃被告之前揭行為是否構成
    侵權行為？及原告之損害賠償請求權是否罹於時效？
（一）按因故意或過失，不法侵害他人之權利者，負損害賠償責
      任，民法第184 條第1 項前段定有明文。查被告於李秀鳳
      向原告投保系爭保險契約前，即已知悉李秀鳳罹患乳癌，
      為保險公司所拒絕承保之人；且本於其保險業務員之專業
      ，知悉保險法有關要保人縱使違反據實說明義務，保險人
      於保險契約訂立兩年後即不得解除契約之規定，卻仍與李
      雅玲、李秀鳳約定向原告申請投保免體檢之人壽保險，並
      矚李秀鳳於要保書中被保險人健康狀況欄中為不實之說明
      ，蓄意隱瞞被保險人之病情，俾使原告陷於錯誤而與李秀
      鳳訂立保險契約，以使李雅玲及被告所指定之慈心協會獲
      得受領保險金之利益。被告以故意隱瞞被保險人重大病情
      之不法手段，致原告陷於錯誤而為核保，其行為係施用詐
      術甚明。又原告陷於錯誤即與李秀鳳訂立系爭保險契約，
      並於李秀鳳死亡之保險事故發生後給付保險金予李雅玲及
      慈心協會心協會共計2,506,918 元，自係受有財產上之損
      害。從而，堪認被告之詐欺行為，已不法侵害原告之權利
      ，自應對原告負損害賠償之責。
（二）被告固據最高法院86年度第9 次民事庭會議決議，抗辯其
      係本於保險法第64條之規定受領保險金，排除民法第92條
      詐欺規定之適用等語。惟查，上開最高法院決議，其目的
      乃在避免保險契約解除權行使之限制，不因民法第92條撤
      銷權之行使而遭架空，以保障已訂立保險契約逾2 年之弱
      勢被保險人領取保險金之權利。蓋此時未發現違反告知義
      務之風險，若責由風險控制及探知能力較強之保險人負擔
      ，顯較符合保險契約風險分擔之法理，且已賦予保險人2
      年之期間可供查察，應以足資保障其解約權益。此時若保
      險人得再迂迴透過民法第92條之規定，藉口被保險人違反
      告知義務乃屬詐欺手段而於發覺後1 年內始任意解除保險
      契約，實無異架空保險法上對於告知義務違反之風險分配
      及保障弱勢被保險人之立法意旨。是其決議內容並非表示
      保險法第64條被保險人告知義務之違反不屬詐欺手段，而
      係解釋保險法第64條第3 項乃為保障被保險人之保險利益
      而針對民法撤銷權時效規定所做之限制而已，故不受保險
      法第64條第3 項保障之被保險人以外第三人，若利用此告
      知義務之違反，而獲取不法利益，自該當於詐欺行為之行
      使。更甚者，即便係被保險人本人之故意隱瞞病情，亦仍
      有詐欺罪之成立可能性存在，蓋此由限制保險人詐欺撤銷
      權之行使，更可認知到：正因確定被保險人此隱瞞行為構
      成詐欺，方有做成決議限制保險人行使撤銷權之必要，故
      保險法第64條第3 項所保障被保險人以外之第三人，若利
      用本條告知義務之違反以獲取不法利益，即該當詐欺罪之
      成立，當屬無疑，是被告抗辯其係依法受領保險金等語，
      自無足採。另被告辯稱其並未領取保險金，原告應對李雅
      玲提起本件訴訟等語，惟民法第184 條第1 項前段侵權行
      為之成立，僅須加害人對被害人有故意或過失之不法行為
      ，侵害被害人之權利致被害人受有損害即告成立，並未以
      加害人必須因侵權行為而獲有利益為要件，被告既以故意
      詐欺之不法行為侵害原告之權利，即應對原告負損害賠償
      之責，是被告前開抗辯，亦不足採。
（三）按因侵權行為所生之損害賠償請求權，自請求權人知有損
      害及賠償義務人時起，2 年間不行使而消滅，民法第197
      條第1 項前段定有明文。次按所謂知有損害及賠償義務人
      之知，係指明知而言。如當事人間就知之時間有所爭執，
      應由賠償義務人就請求權人知悉在前之事實，負舉證責任
      ，最高法院72年台上字第1428號判例亦可參照。原告主張
      檢察官起訴被告後，其始明確知悉被告為賠償義務人，被
      告抗辯其經檢察官聲請羈押時，原告請求權時效即行起算
      ，已罹於2 年之時效期間，兩造對於請求權人知悉之時間
      既有爭執，則自應由被告就原告何時明知損害及被告為賠
      償義務人乙節，負舉證之責任。惟被告僅空言主張其於93
      年5 月1 日即經檢察官向本院聲請羈押，於該時原告應知
      被告已有詐欺行為等語，然被告並未就該時即為原告明知
      損害及被告為賠償義務人之時點乙節舉證以實其說。另經
      本院依職權調閱前開刑事卷宗核閱結果，該案係由安泰公
      司向法務部調查局苗栗縣調查站訴請偵查，原告僅於偵查
      中配合苗栗縣調查站提供李秀鳳有關系爭保險契約等資料
      ，尚難據此認為原告於偵查程序中即已明知遭被告詐欺而
      受有損害。另被告又辯稱檢察官曾行文通知各相關保險公
      司被告涉嫌「苗法字第09359901550 號詐欺案件」，並提
      出太陽公司於93年5 月26日寄給被告之存證信函為證，然
      觀之該存證信函內容既未提及檢察官曾分別通知各保險公
      司有關被告涉嫌保險詐欺乙節，且存證信函之受信人僅為
      被告，亦非各保險公司，是尚難以該存證信函即認原告業
      已明知被告為保險詐欺一事。從而，被告既未能舉證證明
      原告於93年5 月即已知悉被告為損害賠償義務人，是其前
      開時效抗辯，即不足採。
六、綜上所述，被告之詐欺行為致原告受有損害，且原告之損害
    賠償請求權未罹於時效。從而，原告本於侵權行為之法律關
    係訴請被告給付2,506,918 元，及自附帶民事起訴狀繕本送
    達翌日即96年5 月5 日起至清償日止，按年利率百分之5 計
    算之法定遲延利息，為有理由，應予准許。
七、原告陳明願供擔保請准宣告假執行，核無不合，爰酌定相當
    之擔保金額准許之。
八、據上論結，本件原告之訴為有理由，依民事訴訟法第385 條
    第1 項前段、第78條、第390 條第2 項，判決如主文。
中　　華　　民　　國　　96　　年　　12　　月　　14　　日
                  民事庭  法  官  曾明玉
以上正本係照原本作成。
如不服本判決，應於判決送達後20日內，向本院提出上訴狀（須
附繕本）。
                          書記官  黃麗靜
中　　華　　民　　國　　96　　年　　12　　月　 14　　　日
